臺灣高雄地方法院刑事判決　　　　　　　　　　　　　九十年度訴字第二三八四號
　　公　訴　人　臺灣高雄地方法院檢察署檢察官
　　被　　　告　丙○○
　　選任辯護人　張清富
　　　　　　　　施秉慧
　　　　　　　　焦文城
右列被告因偽造有價證券等案件，經檢察官提起公訴（八十九年度偵字第六五０一號
），本院判決如左：
    主  文
丙○○無罪。
    理  由
一、公訴意旨略以：被告丙○○明知其妹乙○○（另為不起訴處分）已明白表示無意
    參加互助會，亦不願繳納會款，更遑論參與投標及簽發本票以資擔保，竟意圖為
    自己不法之所有，以其本人及其妹乙○○之別名陳夢珊名義，加入由丁○○○所
    召集之會期自民國八十六年十月五日起至九十年五月五日止、含會首共計五十四
    名、每期會款新台幣（下同）二萬元之民間互助會，丁○○○不疑有他，同意被
    告丙○○入會。被告丙○○即於八十六年十二月五日佯以「陳夢珊」名義標得會
    款，並虛偽記載發票人陳夢珊Ｚ000000000、發票人地址為高雄市○○
    區○○街五六號而偽造以「陳夢珊」名義簽發之本票多張，並交付丁○○○而持
    以行使，丁○○○因而陷於錯誤，將得標金交付被告丙○○代為轉交，被告丙○○得款後將之悉數花用殆盡。嗣被告丙○○拒繳會款，丁○○○亦因遭本互助會
    其他會員欠繳會款所累而無力支撐，復無法根據本票所載不實內容請求被告乙○○給付票款，始知受騙。因認被告丙○○涉犯刑法第二百零一條第一項偽造有價
    證券及同法第三百三十九條第一項詐欺取財罪嫌。
二、按犯罪事實應依證據認定之，無證據不得推定其犯罪事實；又不能證明被告犯罪
    ，應諭知無罪之判決。刑事訴訟法第一百五十四條及第三百零一條分別定有明文
    。又按刑事訴訟法上所謂認定犯罪事實之證據，係指足以認定被告確有犯罪行為
    之積極證據而言，如未能發現相當證據或證據不足以證明，自不能以推測或擬制
    之方法，以為裁判基礎，最高法院二十九年上字第三一０五號及四十年台上字第
    八十六號分別著有判例；而認定不利於被告之事實，須依積極證據，苟積極證據
    不足為不利被告之認定時，即應為有利於被告之認定，更不必有何有利之證據，
    亦有最高法院三十年上字第八一六號判例可資參照。若證據資料在經驗科學上或
    論理法則上尚有對被告較為有利之存疑，而無從依其他客觀方法排除此項合理之
    可疑，即不得以此資料作為斷罪之基礎，且刑事訴訟制度受「倘有懷疑，則從被
    告之利益為解釋」、「被告應被推定為無罪」之原則所支配，故得為訴訟上之證
    明者，無論為直接或間接證據，須客觀上於一般人均不致有所懷疑而達於確信之
    程度者，始可據為有罪之認定，倘其證明尚未達於「確信」之程度，而有合理可
    疑存在時，即難據以為被告不利認定，換言之，在法律判斷上，即不能為被告有
    罪之認定。
三、公訴人認被告丙○○涉犯偽造有價證券、詐欺取財犯行，無非係以告訴人丁○○○之指訴、證人乙○○之證述及以「陳夢珊」名義簽發之本票多紙為其論罪之依
    據。訊據被告丙○○固不諱言參加告訴人丁○○○所召集之上開互助會，於八十
    六年十二月五日以「陳夢珊」名義標取會款之事實，惟堅決否認有何公訴人所指
    之偽造有價證券、詐欺取財犯行，辯稱：乙○○已將標會事宜全權委由其處理，
    應可認乙○○有概括授權其處理標會及簽發會款本票，是其標會簽署「陳夢珊」
    並用印之舉，均在乙○○授權範圍內，而無偽造問題可言，又涉案之本票均未記
    載發票日，不生本票之效力，非屬有價證券，尚難對其所為繩以偽造有價證券罪
    ，再告訴人丁○○○對於「陳夢珊」為乙○○及嗣後乙○○之會份已由其全權承
    受處理等情均顯有明知，並無陷於錯誤之可能，況其於得標後尚繼續繳納死會會
    款達一年之久，嗣因得標後告訴人未給付得標會款且宣布倒會，為求自保乃未再
    繳納會款，顯見其並無詐欺之故意等語。
四、經查：
  (一)告訴人丁○○○所提出被告丙○○以「陳夢珊」名義簽發之本票十七張，均未記
    載發票期日一節，有卷附之本票十七張影本可按，而發票日乃本票之應記載事項
    ，如未記載發票日即不生本票之效力，被告以「陳夢珊」名義簽發之本票既未記
    載發票年月日，即不具有本票之效力而非屬有價證券，僅具有私文書之性質，核
    先敘明。
  (二)乙○○為被告之妹，別名「陳夢珊」，曾受被告邀約而以「陳夢珊」名義參加告
    訴人所召集之上開互助會，嗣由被告代為繳納第一次會款後，因覺不妥乃將該會
    讓給被告，並表明該會由被告自行處理等情，業據證人乙○○於偵查中及本院審
    理時證述明確，告訴人於偵查中亦陳稱：當初係被告出面跟會，陳夢珊未曾出面
    ，全由被告經手，於第二會標走等語在卷，顯見被告供稱乙○○確有參加告訴人
    之上開互助會，後則將該會交由其處理等語非虛；又訊之證人乙○○於本院審理
    中證稱：「（問：你有無允許被告拿這顆印章去開立本票？）他當初沒有跟我講
    ，而我也是沒有這樣說」、「如果他有跟我講我會同意，因為整個會都由他處理
    」、「（問：你是否同意他以你名義開立本票？）如果他有告訴我，我會同意」
    等語，雖與其於偵查中所稱：「陳夢珊是我偏名，我不同意他（被告）以我名義
    開本票」之詞迥異，惟由證人乙○○於本院審理中對於被告以其偏名「陳夢珊」
    簽發上開無效本票前未曾告知一節仍據實證述，並未加以掩飾，及乙○○與被告
    為親姊妹，不欲跟會時係將整個會交由被告處理等情綜合觀之，再參以乙○○於
    偵查中乃被告身分，且依告訴人所訴事實乙○○與被告丙○○間有利害關係，實
    難以期待乙○○於檢察官訊問時為不利於己之供述，應以證人乙○○於本院審理
    中所證較可採信，從而堪認乙○○於將互助會交由被告處理時，已默示同意被告
    以「陳夢珊」名義為繳納會款、標取會款及簽發本票等跟會事宜，是被告在上開
    無效本票之發票人欄上簽寫「陳夢珊」並用印之行為，即非屬偽造行為。
  (三)再告訴人所召集之上開互助會中被告共參加三會（包括以「陳夢珊」名義參加者
    ），被告於八十七年十二月五日標取以「陳夢珊」名義參加之互助會後，仍繼續
    繳納會款，至八十八年元月五日起始未繳納等節，業據被告供述在卷，核與告訴
    人陳稱被告共參加三會等語、證人即該互助會會員甲○○證稱：被告曾託伊繳交
    會錢七、八次，告訴人均會前往伊家中收取會款，有時被告尚未拿錢過來，伊會
    先幫被告代墊，被告死會活會會款加起來每次約須繳納五萬多元，告訴人收伊之
    會款時會一併收取被告的，伊繳納會款至告訴人跑掉為止等語相符，參以被告於
    八十七年十二月五日得標後，仍陸續自告訴人處收受其他得標會員所簽發之本票
    ，有本票影本六紙附卷為憑，如被告未繳納會款，告訴人豈會交付得標會員本票
    予被告，是被告供稱於八十七年十二月五日標取會款後仍繼續繳納會款等語應可
    採信，告訴人空言指訴被告於八十七年十二月五日得標後即拒不繳納會款云云顯
    不足採。被告於參加告訴人上開互助會後，既均有按月繳納死會、活會會款達一
    年三月，且於以「陳夢珊」名義得標後，仍按月繳納會款達一年之久，如被告係
    意圖詐騙得標會款而參加互助會，何以陸續繳納死會、活會會款達一年多，況被
    告係至告訴人倒會跑掉為止始未再繳納，益足徵其參加告訴人召集之上開互助會
    並無何不法所有意圖可言。
  (四)綜上，乙○○於將互助會交由被告處理時，已默示同意被告以「陳夢珊」名義為
    繳納會款、標取會款及簽發本票等跟會事宜，從而被告在上開無效本票之發票人
    欄上簽寫「陳夢珊」並用印，即無何偽造可言，又被告自參加告訴人所召集之上
    開互助會起至告訴人倒會止，均有按月繳納死會、活會會款，足認其並無何不法
    所有意圖，亦無何施用詐術之行為，從而亦難以刑法之詐欺罪相繩。此外，本院
    復查無其他積極證據足資審認被告有何公訴人所指之偽造有價證券及詐欺犯行，
    揆之前揭法條、判例意旨及說明，依法自應為被告無罪之諭知。
據上論斷，應依刑事訴訟法第三百零一條第一項，判決如主文。
中      華      民      國    九十一    年      四      月      三十    日
                                  臺灣高雄地方法院刑事第一庭
                                          法  官  黃  悅  璇
右正本證明與原本無異。
如不服本判決，應於判決送達後十日內，向本院提出上訴狀。
                                          書記官  沈      蘊
中    華    民    國      九十一      年      五      月      一      日
